【裁判字號】    95,訴,811
【裁判日期】    970331
【裁判案由】    清償債務
【裁判全文】
臺灣士林地方法院民事判決               95年度訴字第811號
原      告  乙○○○
訴訟代理人  丙○○
被      告  甲○○
訴訟代理人  丁○
上列當事人間清償債務事件，本院於97年3 月13日言詞辯論終結
，判決如下：
    主  文
原告之訴駁回。
訴訟費用由原告負擔。
    事  實  及  理  由
一、原告起訴主張：被告於民國80年1 月9 日要求原告提供所有
    坐落新竹縣湖口鄉○○段中興小段167 、168 地號土地，及
    其上98建號房屋（下稱系爭不動產），設定新臺幣（下同）
    400 萬元之抵押權（下稱系爭抵押權），卻未交付任何金錢
    ，至83年1 月20日兩造約定被告應塗銷系爭抵押權之設定，
    詎被告竟以缺錢繳納契稅種種理由為籍口，拒絕辦理系爭抵
    押權之塗銷，嗣系爭不動產遭台灣新竹地方法院（下稱新竹
    地院）以85年度執字第3431號強制執行事件（下稱系爭執行
    事件），進行拍賣並予拍定，被告竟以系爭抵押權債權人身
    分列入分配表受分配，原告乃對其提起分配表異議之訴，請
    求確認被告對於原告之系爭400 萬元抵押債權不存在，被告
    系爭抵押權400 萬元應予剔除，不得列入分配，該案經新竹
    地院86年度重訴第173 號、台灣高等法院91年度重上字第90
    號、94年度重上更（一）字第28號、最高法院94年度台上字
    第295 號、94年度台上字第1853號判決原告勝訴確定，被告
    上開行為造成原告系爭不動產因有系爭抵押權設定無法交易
    而資金不足，公司倒閉損失慘重，且系爭不動產遭法院拍賣
    價值低落。被告不法設定系爭抵押權，不僅造成原告財產損
    失400 萬元，且自80年1 月9 日設立系爭抵押權之日起至94
    年2 月18日上開分配表異議之訴確定之日，共14年，原告之
    損失以每年400 萬元之5%計算為280 萬元，另纏訟約10年原
    告精神損耗極鉅，被告於83年1 月20日更曾毆打原告致傷。
    為此，爰依侵權行為損害賠償請求權提起本訴，請求被告賠
    償原告之損害。並聲明﹕被告應給付原告300 萬元。
二、被告則以：因原告仍積欠被告債務未清，被告方未塗銷系爭
    抵押權，新竹地院之執行案件業已分配完畢，原告對被告仍
    有310 萬元債務未獲清償。另被告未曾毆打過原告，原告所
    言不實等語置辯，並聲明﹕請求駁回原告之訴。
三、原告主張兩造間之系爭抵押權抵押債權不存在，原告業已對
    被告提起分配表異議之訴及確認抵押債權不存在之訴，確認
    被告對於原告之系爭400 萬元抵押債權不存在，被告系爭抵
    押權400 萬元應予剔除，不得列入分配，案經新竹地院86年
    度重訴第173 號、台灣高等法院91年度重上字第90號、94年
    度重上更（一）字第28號、最高法院94年度台上字第295 號
    、94年度台上字第1853號判決原告勝訴確定，業經本院依職
    權調閱上開卷宗核閱無訛，原告此部分之主張應堪採信。
四、惟按因故意或過失，不法侵害他人之權利者，負損害賠償責
    任，民法第184 條第1 項前段固定有明文，而民法第216 條
    第1 項亦明定「損害賠償，除法律另有規定或契約另有訂定
    外，應以填補債權人所受損害及所失利益為限」。關於侵權
    行為賠償損害之請求權，以受有實際上之損害為成立要件（
    最高法院19年上字第3150號判例意旨明示），是有損害方有
    賠償，若無實際損害，即無賠償可言。又當事人主張有利於
    己之事實者，就其事實有舉證之責任，民事訴訟法第277 亦
    有明定，原告應就其受有實際上之損害乙節，負舉證之責。
    經查：
  (一)原告固執前詞主張其受有極大損害，惟並未舉何實證以證明
    其實際究受有何種損害，是其主張已難盡信。
  (二)況本院依職權調閱系爭執行事件卷宗核閱，查知系爭不動產
    及訴外人丙○○所有同小段165 地號土地早於84年8 月31日
    即經訴外人彰化商業銀行股份有限公司大同分行（下稱彰化
    銀行大同分行）聲請查封，且於查封當時華南商業銀行股份
    有限公司（下稱華南銀行）早於77年間已設有400 萬元之最
    高限額抵押權存在（見新竹地院84年度執全字第889 號假扣
    押事件卷第1 頁、第48頁至第53頁。該抵押權嗣讓與被告）
    。而系爭不動產遭新竹地院拍賣則係因原告積欠彰化銀行大
    同分行債務未清而遭其聲請拍賣，被告僅係參與分配債權人
    。嗣系爭不動產及該165 地號土地經法院拍賣後，賣得價金
    551 萬元，新竹地院於89年8 月16日製作分配表（見系爭執
    行卷二第53頁），其中華南銀行所設定之第1 順位抵押權最
    高限額400 萬元部分因該抵押權讓與被告，乃由被告以第1
    順位抵押權人身分就系爭不動產及該165 地號土地賣得價金
    優先受償，至於系爭抵押權則由被告以第2 順位抵押權人身
    分就系爭不動產賣得價金受償。原告及丙○○乃向系爭執行
    事件執行處聲明異議，並向新竹地院提起分配表異議之訴及
    系爭抵押權不存在之訴，聲明請求：1.請確認被告於82年9
    月23日為牧佳工程企業股份有限公司向華南銀行淡水分行代
    位清償710 萬元之法律關係不存在。2.請判決新竹地院85年
    度執字第3431號分配表所載表１第3 項被告對丙○○第1 順
    位抵押債權710 萬元及表２第3 項所載被告對原告之抵押債
    權（表１分配不足）631 萬4, 806元均應予刪除。3.確認新
    竹地院85年度執字第3431號分配表所載表２第4 項所載被告
    對原告第2 順位抵押債權400 萬元之法律關係不存在。4.前
    項分配表表２第4 項所載被告第2 順位抵押債權400 萬元應
    予刪除。案經新竹地院86年度重訴第173 號審理後判決：1.
    系爭執行事件，就89年8 月16日分配表表１編號3 ，被告第
    1 順位抵押權所列金額710 萬元部分，應更正為400 萬元，
    不足額32 1萬4,806 元，列入表２編號3 受償。2.確認被告
    對於原告所有系爭不動產，於80年1 月9 日設定之系爭400
    萬元抵押債權不存在，前項所示分配表表２編號4 ，被告第
    二順位抵押權400 萬元部分應予剔除，不得列入分配，並駁
    回原告及丙○○其餘之訴。新竹地院執行處乃於91年1 月21
    日依該判決結果製作新分配表（見系爭執行卷二第76頁），
    原告及丙○○就其敗訴部分提起上訴，並於二審為訴之變更
    ，台灣高等法院以94年度重上更（一）字第28號審理後判決
    駁回原告及丙○○變更之訴，其等再提起上訴並經最高法院
    94年度台上字第1853號判決駁回其等之上訴，業經本院依職
    權調閱上開各卷宗查閱無訛。
  (三)綜觀上情，縱被告系爭抵押權之設定未塗銷，惟原告系爭不
    動產早於77年間已有華南銀行設定抵押權在先，後於84年9
    月間又有彰化銀行大同分行查封在後，其交易早已受限，原
    告系爭不動產無法交易之原因與被告設定系爭抵押權未塗銷
    間，實無從認定有何相當因果關係存在。至於系爭不動產遭
    法院拍賣致價值低落，乃是原告積欠彰化銀行大同分行債務
    未清，致遭聲請查封拍賣，更非被告系爭抵押權未塗銷所致
    ，是原告以此主張其受有損害，委無足採。至於兩造纏訟約
    10年原告精神損耗乙節，查該分配表異議之訴及系爭抵押權
    不存在之訴，原告就確認系爭抵押權不存在部分固勝訴，惟
    其餘華南銀行所設定之第1 順位抵押權讓與予被告，原告請
    求確認被告於82年9 月23日為牧佳工程企業股份有限公司向
    華南銀行淡水分行代位清償710 萬元之法律關係不存在及該
    710 萬元不得就系爭不動產及165 地號土地賣得價金列入分
    配表優先受償部分，則敗訴確定，是因兩造纏訟原告精神損
    耗與被告設定之系爭抵押權未塗銷間，亦無從認定有相當因
    果關係存在。另原告主張被告於83年1 月20日曾毆打原告致
    傷之事實，為被告所否認，原告僅空口主張並未舉何實證以
    實其說，自亦不足採信。
五、綜上所述，原告並未舉證證明其受有何實際上之損害，是其
    主張依侵權行為損害賠償請求權，請求被告應給付原告300
    萬元，為無理由，應予駁回。
六、本件事證已明，兩造其餘攻擊防禦方法，於判決結果不生影
    響，爰不一一詳予論述，附此敘明。
七、訴訟費用負擔之依據﹕民事訴訟法第78條。
中    華    民    國    97    年    3     月    31    日
                  民事第一庭  法  官  陳靜芬
以上正本係照原本作成。
如對本判決上訴須於判決送達後20日內向本院提出上訴狀。
中    華    民    國    97    年    3     月    31    日
                              書記官  阮弘毅


司法院資訊處製作；財團法人民間司法改革基金會備份。
